【裁判字號】    93,訴,609
【裁判日期】    950619
【裁判案由】    確認承租界址
【裁判全文】
台灣台北地方法院民事判決               93年度訴字第609號
原      告  己○○
訴訟代理人  丁○○
被      告  丙○○
            財政部國有財產局臺灣北區辦事處
法定代理人  戊○○
訴訟代理人  庚○○
            甲○○
被      告  台北縣政府
法定代理人  乙○○
訴訟代理人  辛○○
上列當事人間請求確認承租界址事件，本院於中華民國95年 5月
29日言詞辯論終結，判決如下：
    主  文
原告之訴駁回。
訴訟費用由原告負擔。
    事實及理由
甲、程序方面：
一、按訴狀送達後，原告不得將原訴變更或追加他訴，但被告於
    訴之變更或追加無異議，而為本案之言詞辯論者，視為同意
    變更或追加，民事訴訟法第255條第2項定有明文。經查，本
    件原告於起訴時原係「請求確認其向財政部國有財產局台灣
    北區辦事處租用之台北縣石碇鄉○○○段原未登錄國有林地
    ，現登錄石碇鄉○○○段第 371地號之土地，與被告丙○○
    承租同段國有林地之界址」，嗣於民國93年3月26日、93年4
    月15日、94年 2月18日、94年3月2日變更其訴之聲明，最後
    於94年 9月12日變更其聲明為「請求確認原告向財政部國有
    財產局台灣北區辦事處（前台北縣政府）承租坐落台北縣石
    碇鄉○○○段371地號面積32.7164公頃界址」，原告並於93
    年3月5日、94年 4月29日分別追加財政部國有財產局台灣北
    區辦事處、台北縣政府為被告，因被告財政部國有財產局台
    灣北區辦事處、台北縣政府均無異議而到庭為本案之言詞辯
    論，參之前揭條文所載，本院就原告所為上述訴之變更及追
    加，自應予以准許，合先敘明。
二、本件被告財政部國有財產局台灣北區辦事處之法定代理人原
    為高志達，嗣於93年7月7日變更為蘇維成，嗣又於95年 1月
    18日變更為戊○○，均經蘇維成、戊○○聲明承受訴訟；被
    告台北縣政府之法定代理人則原為林錫耀，嗣由乙○○聲明
    承受訴訟；核均無不合，均應予准許。
乙、實體方面：
一、原告主張及聲明如下：
(一)原告自40年 8月12日向被告台北縣政府承租台北縣石碇鄉○○段火燒樟未登錄國有林地17.81公頃造林，租賃期間至120
    年8月11日止，原告又於52年1月12日向被告台北縣政府承租
    國有林地火燒樟段未登錄地 23.15公頃，台北縣政府嗣於61
    年8月21日准予續租。故原告承租之二筆土地合計40.96公頃
    ，惟此二筆土地目前合併登記為石碇鄉火燒樟 371地號，面
    積為32.7164公頃，短少8.796公頃。
(二)被告丙○○早在台北縣政府承辦官員至現場勘察並與被告丙○○之父訂立租約之前，即已知悉其承租地位係位於原告之
    租地後方。經被告丙○○一再陳情，台北縣政府卻表示被告
    丙○○承租造林地位於原告所承租之土地上，此與實情不符
    ，並有台北縣政府90年11月23日書函可查。
(三)台北縣政府承辦官員謝福清於台灣高等法院上易字第3340號
    案件審理時結證稱：被告丙○○之父徐雙日於62年間，尚未
    與台北縣政府訂立租約之前，即已知悉標的地四周樹林均係
    原告所有等語，足證被告丙○○承租之面積，並未於原告承
    租之系爭371地號土地內。
(四)綜上所述，因原告承租系爭 371地號土地之界址不明，使原
    告承租地之地上物無法處理，原告有即受確認法律上之利益
    ，爰依民事訴訟法第 247條之規定，提起本件訴訟，故聲明
    ：請求確認原告向財政部國有財產局台灣北區辦事處（前台
    北縣政府）承租坐落台北縣石碇鄉○○○段 371地號面積
    32.7164公頃土地之界址。
二、被告丙○○抗辯及聲明如下：
(一)原告所主張其承租之系爭 371地號造林地，與其與台北縣政
    府所簽定契約書之附圖不符。原本被告丙○○之租地位置與
    原告之租地位置並無重覆，惟78年間系爭火燒樟段地區辦理
    清理登錄，而台北縣政府並未通知被告丙○○辦理清理登錄
    ，原告乃自行申報371地號為其租地位置，惟371地號與原告
    之租地造林契約書之面積、位置、形狀均不符，且系爭 371
    地號土地內，包含被告丙○○承租之部分土地，致生本件糾
    紛。
(二)又林務局於68年間派員測量被告丙○○之租地位置時，原告
    主張部分係其造林地，嗣經台灣省政府查證租雙方之租地位
    置，認原告與被告丙○○之租地位置應以契約書之附圖為準
    。亦即原告與台北縣政府所訂立之造林契約書所示租地位置
    圖，與被告丙○○實際租地位置並未重複，惟原告所主張其
    承租之系爭 371地號土地內，則與被告丙○○租地位置大約
    有7、8公頃之重複，故原告請求確認 371地號土地之界址，
    顯無理由，為此聲明請求駁回原告之訴。
三、被告財政部國有財產局台灣北區辦事處抗辯及聲明如下：
(一)依原告於70年間申請續租火燒樟段未登錄地內租地造林勘查
    報告（參本院卷第一卷第179頁）及81年 8月7日租地會勘紀
    錄（參本院卷第一卷第181、182頁）所載，原告之承租位置
    確有與地籍圖未合，無從比對之情事。
(二)系爭371地號之土地面積為32.7164公頃，與原告承租之面積
    40.9600公頃出入甚大，而台北縣政府以82年8月18日函北府
    農二字第301189號函表示：系爭 371地號土地，據丙○○先
    生所送林務局現場實測圖影本，似部分為丙○○先生承租造
    林等語（參本院卷第一卷第 186頁），故原告聲稱其所承租
    火燒樟段371地號土地23.15公頃，因濫墾增加面積 23.7164
    公頃，編定為火燒樟段 371地號一節，被告財政部國有財產
    局台灣北區辦事處無從確認。
(三)被告財政部國有財產局台灣北區辦事處於84年 5月30日會同
    原告、丙○○、台北縣政府、台北縣新店地政事務所及台灣
    省政府農林廳林務局羅東林區管理處，召開有關本案之會議
    ，會中台北縣政府表示：本府放租未登錄地之放租位置未有
    重複放租之情形等語，惟因丙○○先生契約位置圖與地籍圖
    比例不符，台北縣新店地政事務所無法套繪，爰當日會商結
    論為「請台北縣政府澄清該契約位置圖後再依法處理」。然
    台北縣政府事後僅以85年3月5日 (85)北府農二字第69596號
    函表示請被告財政部國有財產局台灣北區辦事處本於管理機
    關立場召集相關單位會商研議以結懸案，卻未說明澄清被告
    丙○○所租用位置究為何地段地號，亦未再論及上述會商紀
    錄中其所主張之意見，顯見該府就前述84年 5月30日會商中
    所敘意見，事後亦無法澄清。
(四)本案台北縣政府移還系爭 371地號土地時，原告與被告丙○○之承租位置爭議即已存在，系爭 371地號土地之管理機關
    雖為被告財政部國有財產局，惟原告與被告丙○○之租約皆
    係與被告台北縣政府所簽定，被告財政部國有財產局台灣北
    區辦事處實無從得知台北縣政府當時放租之範圍及位置，且
    被告財政部國有財產局台灣北區辦事處已多次洽台北縣政府
    釐清，實已善盡管理者之責。故此聲明：駁回原告之訴。
四、被告台北縣政府抗辯及聲明如下：
    被告丙○○之承租地與原告之承租地，各依渠等契約之附圖
    為主，雙方並無爭議，至渠等之租地是否有重覆一節，經本
    府以95年5月18日北府農林字第 0950394066號函請新店地政
    事務所套繪結果，亦無法套繪出詳細之地段號，且被告台北
    縣政府業無代管系爭 371地號土地，故原告之主張，與被告
    無涉。並聲明：駁回原告之訴。
五、本院得心證之理由：
(一)按不動產經界之訴，係定不動產界線或設置界標之訴。本件
    原告訴之聲明雖係「請求確認原告向財政部國有財產局台灣
    北區辦事處（前台北縣政府）承租坐落台北縣石碇鄉○○○
    段371地號面積32.7164公頃之界址」，惟民事訴訟法第 427
    條第2項第5款所謂「因定不動產之界線涉訟」，係指相鄰土
    地所有人間，對於所有權範圍並無爭執，僅因經界不明或就
    經界有爭執，而求定其界線所在之訴訟而言，如相鄰土地所
    有人間，對於其所有土地之範圍有所爭執，雖訴求定其界線
    所在，仍無上開法條之適用，此有最高法院27年度上字第
    1451號判例、71年度台抗字第 2號判例意旨可資參照。易言
    之，民事訴訟法第 427條第2項第5款所謂「確定經界之訴」
    ，不包括對於不動產之面積有爭執之情形在內。而參之前揭
    兩造爭執之內容，可知兩造就系爭 371地號土地是否為原告
    所承租、承租之面積、位置等節均有所爭執，故原告提起本
    件訴訟，尚非不動產經界之訴。
(二)又按確認之訴非原告有即受確認判決之法律上利益者，不得
    提起；所謂即受確認判決之法律上利益，係指法律關係之存
    否不明確，原告主觀上認其在法律上之地位有不安之狀態存
    在，且此種不安之狀態，能以確認判決將之除去者而言，若
    縱經法院判決確認，亦不能除去其不安之狀態者，即難認有
    受確認判決之法律上利益；最高法院52年台上字第1240號判
    例可資參照。
    經查：
１、系爭石碇鄉○○○段 371地號土地登記之地目為「林」，登
    記之面積為 327,164平方公尺，所有權人為中華民國，管理
    者則為財政部國有財產局等情，為兩造所不爭執，並有土地
    登記謄本 1件在卷可查（參本院卷第一卷第50頁），堪信為
    真實。
２、本件原告雖主張其於40年 8月12日向台北縣政府承租台北縣
    石碇鄉○○段火燒樟未登錄國有林地面積 17.81公頃造林，
    租賃期間自40年8月12日起至120年8月11日，又於52年1月12
    日向台北縣政府承租國有林地火燒樟段未登錄地 23.15公頃
    ，並於61年8月21日續租至70年8月23日止，二筆承租土地合
    計為40.96公頃，目前登記為火燒樟段371地號土地等語，並
    提出台灣省國有森林用地租地造林契約書影本 2件（參本院
    卷第一卷第7頁、第8頁、第118頁、第119頁）、台北縣政府
    82年2月9日八二北府農二字第43564號函影本1件（參本院卷
    第一卷第68）為證。惟被告台北縣政府於81年11月 5日即以
    八一北府農二字第370663號函表示：79年度「國有原野地與
    區外保安林解除地清理測量查定清冊記載石碇鄉○○○段
    371 地號申報人為己○○，僅表示國有原野地清理時曾有己○○君提出是筆申報資料，非謂本府已核准該地號土地放租
    予陳君，租地造林案承租土地仍以契約書所載為準等語（參
    本院卷第一卷第73頁），此業經本院向財政部國有財產局台
    灣北區辦事處調閱「己○○申租國有林地案」第 2宗卷查明
    該函屬實，且依卷內資料所載，該函並已分送原告及被告丙○○知悉。再參以被告台北縣政府82年 8月18日覆被告財政
    部國有財產局台灣北區辦事處之函件內容所載：「經查石碇
    鄉○○○段，本府均以未登錄地分區分別放租他人造林，至
    民國七十八年清理登錄地號時，因未按本府原放租契約附圖
    予以登錄地號，故造成登錄之地號位置面積有所出入。」等
    語，可知被告台北縣政府實未核准將系爭 371地號放租予原
    告，且原告亦知悉系爭 371號土地究由何人承租一節，於81
    年間即已列為糾紛案。
３、至被告財政部國有財產局台灣北區辦事處於84年 5月30日會
    同原告、丙○○、台北縣政府、台北縣新店地政事務所及台
    灣省政府農林廳林務局羅東林區管理處召開有關本案之會議
    時，被告台北縣政府之代表雖於該會中表示：(1)依丙○○先
    生承租造林契約書所載，依該未登錄承租位置圖比對地籍圖
    ，已登記為372地號、373地號。(2)另依己○○承租造林契約
    書記載，比對本府放租位置圖，現已全部登錄為 37l地號。
    (3)綜上所述，本府放租未登錄地放租位置與登錄後地號相符
    ，未有重複放租之情形等語。惟該日會商結論亦表示：因丙○○先生契約位置圖與地籍圖比例不符，台北縣新店地政事
    務所無法套繪，請台北縣政府澄清該契約位置圖後再依法處
    理（參本院卷第一卷第247頁、第248頁）。再參以台灣省政
    府農林廳水土保持局於85年2月1日八五水土企字第 02478號
    函復台北縣政府載明：「…八十四年五月三十日…該會議紀
    錄，經貴府函國產局北區辦事處表明，結論與各出席人員意
    見有所出入…應由貴府依事實說明澄清，以解疑義。…本案
    既係七十九年測量登記時，所造成放租地位置之爭議，貴府
    經以八十四年十一月九日八四北府農二字第398065號函國產
    局北區辦事處略以：『應由承租人逕行共同先行認界及設界
    後，再予處理。…應請協商促成早日解決。」等語，及台北
    縣政府84年11月 9日覆財政部國有財產局台灣北區辦事處八
    四北府農二字第398065號函載明：「…本案仍請貴處依承租
    造林契約書第11條…之規定辦理。暨按上開規定承租人有境
    界標柱標識之設置及保存義務，應由承租人逕行共同先行認
    界及設界後再予處理。…」等語（參本院向財政部國有財產
    局台灣北區辦事處調閱之「己○○申租國有林地案」第 2宗
    卷），足見台北縣政府事後已更正前揭會議中其代表認「原
    告係承租系爭 371地號土地，被告丙○○係承租372、373地
    號土地」之發言，而認應由承租人即原告與被告丙○○就其
    契約所載承租地共同認界並自行設界後再予處理。再者，被
    告台北縣政府將其與原告、被告丙○○所分別簽訂之租地契
    約附圖以95年5月18日北府農林字第 0950394066號函請當地
    地籍測量專業機關新店地政事務所協助套繪之結果，台北縣
    新店地政事務所亦函覆表示：「有關鈞府函請協助套繪石碇
    鄉○○○段登錄地租地造林租約界址之詳細地段號乙案，本
    所無法依鈞府所提供之租約 6000分之1比例手繪圖影本套繪
    出詳細之地段號。」等語，此亦有前揭台北縣新店地政事務
    所函件影本1件在卷可憑（參本院卷第二卷第121頁），益認
    原告之承租地尚未經確認係其所指之371地號土地。
４、綜上所述，原告既未於本院審理時舉證證明台北縣政府業已
    核准放租系爭371地號土地予原告，則本院縱使確認系爭371
    地號面積 32.7164公頃之界址，原告仍無法得知其所承租之
    位置及範圍，其承租地之地上物仍無法處理，參之前揭最高
    法院52年台上字第1240號判例意旨，原告顯無即受確認法律
    上之利益，其請求未具備權利保護要件，為無理由，自應予
    以駁回。
六、本件事證已臻明確，兩造其餘之攻擊或防禦方法，經本院審
    酌後，認均與本件之結論無影響，茲不再一一論述，併予敘
    明。
七、訴訟費用負擔之依據：民事訴訟法第第78條。
中    華    民    國    95    年     6    月    19    日
                              民事第二庭法  官    黃蓓蓓
以上正本係照原本作成。
如對本判決上訴，須於判決送達後20日內向本院提出上訴狀。
中    華    民    國    95    年     6    月    19    日
                                     法院書記官   劉碧輝                                                                                                                   E


司法院資訊處製作；財團法人民間司法改革基金會備份。
